【裁判字號】    88,易緝,173
【裁判日期】    890111
【裁判案由】    詐欺
【裁判全文】
臺灣板橋地方法院刑事判決                        八十八年度易緝字第一七三號
    公  訴  人  臺灣板橋地方法院檢察署檢察官
    被      告  丁○○
                乙○○
    共      同
    選任辯護人  胡盈州
                史慧玲
                楊靜宜
右列被告因詐欺案件，經檢察官提起公訴（七十九年度偵字第一０五０六號），本院
判決如左：
    主  文
丁○○、乙○○均無罪。
    理  由
一、公訴意旨略謂：被告丁○○與其妻乙○○原在台北縣三重市○○○街開設「大進
    一企業社」（無商號登記，起訴書誤載為新莊市），以製造機車車殼為業。於民
    國（下同）七十九年三月間，因經營不善，已乏償債能力，詎其二人竟基於意圖
    為自己不法所有之概括犯意聯絡，連續由被告乙○○簽發付款人台北市第三信用
    合作社（已改制為誠泰銀行）十二紙，或持由第三人劉淑儀所簽發付款人新竹區
    中小企業銀行之支票二紙，並出具被告丁○○之父許鏡所有坐落彰化縣埔心鄉○○段第六三七地號，面積一萬四千八百八十三平方公尺之土地所有權狀影本，佯
    稱為生意周轉所需，且許鏡願以上開土地作為擔保等詞，共同在台北縣中和市○○路○段一七七號，向被害人丙○○詐借現款，被害人丙○○見有所有權狀影本
    不疑有詐，遂陷於錯誤而陸續出借現款，前後合計達新台幣（下同）二百六十三
    萬元。惟上開支票經屆期提示，均不獲兌現，被告丁○○、乙○○又藉詞拖延，
    迄同年七月下旬，即將工廠搬遷一空，逃匿無蹤。嗣經被害人丙○○向許鏡詢問
    ，許鏡告以並無同意將上開土地設定抵押權擔保被告丁○○債務之事，至此被害
    人丙○○始知受騙。案經被害人丙○○訴請台灣板橋地方法院檢察署檢察官偵查
    起訴，因認被告丁○○、乙○○二人均涉有刑法第三百三十九條第一項之詐欺取
    財罪。經本院傳拘被告二人均未到庭，於八十年五月九日發布通緝，於八十八年
    七月三日被告丁○○、乙○○二人自行到案受審。
二、公訴人認被告丁○○、乙○○涉有前揭詐欺取財之犯行，無非以被害人丙○○之
    指訴，證人許鏡否認同意提供土地設定抵押權之證詞，及有支票暨退票理由單、
    土地所有權狀影本等證物，為其主要論據。
三、按犯罪事實應依證據認定之，無證據不得推定其犯罪事實，又不能證明被告犯罪
    者，應諭知無罪之判決，刑事訴訟法第一百五十四條、第三百零一條第一項分別
    定有明文。訊據被告丁○○、乙○○於審理中固坦承於右揭時地以支票向被害人
    丙○○調借現金二百六十三萬元，且交付許鏡土地所有權狀影本，迄未清償之事
    實不諱，但堅決否認被訴詐欺取財之犯行，辯稱：伊二人因經營工廠，自七十八
    年五月間起，即與被害人丙○○有金錢往來，於七十九年間因經濟不景氣，工廠
    經營不善倒閉，始無法依約償還借款，土地所有權狀影本係事後應被害人丙○○
    之要求而交付，並無同意設定抵押權等語。經查，刑法第三百三十九條第一項詐
    欺罪之成立，以意圖為自己或第三人不法之所有，以詐術使人將本人或第三人之
    物交付為要件。所謂以詐術使人交付，必須被詐欺人因其詐術陷於錯誤，若其所
    用方法，不能認為詐術，亦不致使人陷於錯誤，即不構成該罪，最高法院著有四
    十六年度台上字第二六０號判例可考。本件被告丁○○與乙○○二人原在台北縣
    三重市○○○街開設「大進一企業社」，以製造機車車殼為業。於七十九年三月
    間，二人連續持被告乙○○所簽發付款人台北市第三信用合作社（已改制為誠泰
    銀行），或持第三人劉淑儀所簽發付款人新竹區中小企業銀行之支票十四紙，以
    生意周轉所需為由，在台北縣中和市○○路○段一七七號，向被害人丙○○陸續
    借得現款合計二百六十三萬元，而上開支票經屆期提示，均不獲兌現之事實，業
    據被告丁○○、乙○○在本院審理中供承在卷，核與被害人丙○○在偵審中指訴
    之情節相符，並有支票暨退票理由單影本在卷可稽，自屬實在。次查，被告二人
    與被害人丙○○早有金錢往來，而在借款時，亦均告知係工廠財務困難，需資金
    周轉所用，所有權狀係其母親提供，以影本放置在被害人丙○○處，並無同意設
    定抵押之事，亦據被告二人供承在卷，互核一致。而被害人丙○○於本院調查時
    ，亦陳稱：伊之前與被告丁○○即有多次支票借款往來，被告丁○○有時一人來
    ，有時偕同被告乙○○一起來，來之前支票均已開好，若係被告乙○○名義之支
    票，則未收利息，若係客票，則有算利息；在跳票之前，大約每月都有此情形，
    金額約一、二十萬元不等，均有借有還，殆七十九年三月以後支票才跳掉。一開
    始所借金額較少，後來金額大了，伊才想要設定抵押，但伊太太說與被告二人是
    好朋友，不用設定，伊即告訴被告二人毋庸設定，但要提供所有權狀給伊看，而
    被告丁○○交付許鏡所有權狀影本時，只說係其母親所提供，沒有說父親同不同
    意，伊取得所有權狀影本只是覺得如此較安心而已，在借款時並沒有說要設定抵
    押才同意借款，伊純粹係因雙方是好朋友，同情被告處境才借錢，只是把所有權
    狀放在伊處所即可。被告丁○○借錢時，帶著被告乙○○及小孩，裝著很可憐，
    伊同情被告才借錢，因被告二人借錢未還，亦未聯絡，伊始認其二人詐欺等語。
    而被害人丙○○為上開供述時，被告二人甫通緝到案，尚未與之達成和解，自無
    迴護被告之理，是其供述借款時，僅係要求觀看所有權狀，並無設定抵押之意，
    且係同情被告處境始同意借款等情節，當屬可信。而本院向誠泰銀行（原台北市
    第三信用合作社）調閱被告乙○○第000000000000號支票往來紀錄
    明細，發現被告乙○○上開帳戶自七十七年五月二十三日開戶後，往來均正常，
    迄七十九年三月後始陸續有退票紀錄，但嗣後仍有若干退補資料，迄七十九年九
    月十四日止，足見被告二人在案發後仍勉力維持經營，所辯因事後經濟不景氣，
    周轉不靈始倒閉乙節，並非全然無據，本件借貸，應屬正常之經濟往來甚明。被
    告丁○○、乙○○在借款時，既無施用詐術佯稱願提供抵押權擔保，而被害人丙○○同意借款，亦係基於雙方交往之情誼，經風險、信用評估後為之，並非陷於
    何種錯誤所致，揆諸前揭說明與判例意旨，自與詐欺罪之構成要件不合。本案純
    屬民事糾葛，應另循民事訴訟途徑解決（按於本院審理中，雙方業經達成和解）
    ，尚難以刑法詐欺罪相繩。此外，復查無其他積極事證可認被告二人涉有詐欺取
    財之犯行，不能證明被告丁○○、乙○○犯罪，依法自應諭知無罪之判決。
四、本案既為無罪之判決，則台灣板橋地方法院檢察署檢察官移送併案部分（八十年
    度偵字第六六號，該案被害人甲○○於本院審理中，亦證稱：只是朋友關係同意
    借款，且係在出借現款之後，始要求被告丁○○提供所有權狀，故並無設定抵押
    權始同意出借款項之事，並於本院審理中與被告二人達成和解），與之即無連續
    犯裁判上一罪之關係，應退由台灣板橋地方法院檢察署檢察官依法偵查，另為適
    法之處理，附此敘明。
據上論斷，應依刑事訴訟法第三百零一條第一項，判決如主文。
本案經檢察官游鉦添到庭執行職務。
中      華      民      國    八十九    年      一      月     十一     日
                                      臺灣板橋地方法院刑事第一庭
                                          法  官  鄭  水  銓
右正本證明與原本無異。
如不服本判決，應於判決送達後十日內，向本院提出上訴狀。
                                          書記官  謝  麗  秋
中      華      民      國    八十九    年      一      月     十八     日


司法院資訊處製作；財團法人民間司法改革基金會備份。
